ACORDAO-COMPLETO-2517921

ACÓRDÃO 911/2022 ATA 15/2022 - PLENÁRIO

VISTOS, relatados e discutidos estes autos de tomada de contas especial instaurada pelo Fundo Nacional de Saúde em desfavor da Sociedade Brasileira de Medicina de Família e Comunidade e de seu ex-presidente, Gustavo Diniz Ferreira Gusso, em razão da omissão no dever de prestar contas quanto aos recursos repassados à entidade beneficiária por força do Convênio 691/2009 (Siafi 728.048) ,
ACORDAM os Ministros do Tribunal de Contas da União, reunidos em sessão Plenária, ante as razões expostas pelo Relator, em:
9.1. rejeitar parcialmente as alegações de defesa apresentadas pela Sociedade Brasileira de Medicina de Família e Comunidade e por Gustavo Diniz Ferreira Gusso;
9.2. fixar novo e improrrogável prazo de 15 (quinze) dias, a contar da notificação, com fundamento no art. 12, §§ 1º e 2º da Lei 8.443/1992 e art. 202, §§ 2º e 3º do Regimento Interno, para que a Sociedade Brasileira de Medicina de Familia e Comunidade e Gustavo Diniz Ferreira Gusso efetuem e comprovem, perante este Tribunal, o recolhimento, de forma solidária, ao Fundo Nacional de Saúde (FNS) , da quantia a seguir especificada, atualizada monetariamente a partir da data indicada até a data do efetivo recolhimento, na forma prevista na legislação em vigor:
	VALOR ORIGINAL (em R$) 
	DATA DA OCORRÊNCIA

	4.470,42 D
	28/01/2011

	11.165,27 D
	11/02/2011

	16.082,21 D
	25/02/2011

	1.559,90 D
	11/03/2011

	11.470,74 D
	22/03/2011

	3.824,10 D
	29/03/2011

	2.962,74 D
	06/04/2011

	7.101,98 D
	15/04/2011

	3.327,28 D
	28/04/2011

	1.431,00D
	05/05/2011

	2.430,00 D
	06/05/2011

	2.416,37 D
	13/05/2011

	8.777,15 D
	16/05/2011

	880,00 D
	27/05/2011

	665,70 D
	30/05/2011

	3.076,67 D
	06/06/2011

	1.064,01 D
	07/06/2011

	6.800,00 D
	08/06/2011

	7.914,24 D
	13/06/2011

	5.000,00 D
	15/06/2011

	17.940,00 D
	16/06/2011

	412,25 D
	17/06/2011

	2.387,03 D
	28/06/2011

	221,90 D
	29/06/2011

	322.991,98 D
	30/06/2011

	19.000,00 D
	06/07/2011

	1.578,10 D
	06/07/2011

	6.272,71 D
	21/07/2011

	1.120,60 D
	25/07/2011

	1.878,30 D
	02/08/2011

	498,88 D
	03/08/2011

	1.800,00 D
	04/08/2011

	19.505,84 D
	17/08/2011

	57.860,00 D
	18/08/2011

	38.540,00 D
	18/08/2011

	725,80 D
	23/08/2011

	880,00 D
	26/08/2011

	500,00 D
	02/09/2011

	221,90 D
	19/09/2011

	7.978,06 D
	23/09/2011

	228,95 D
	26/09/2011

	1.431,00 C
	31/5/2012

	1.636,13 C
	11/6/2013

	9.014,61 C
	11/6/2013

	14.369,08 C
	11/6/2013

	37.919,69 C
	11/6/2013

9.3. informar à Sociedade Brasileira de Medicina de Família e Comunidade e a Gustavo Diniz Ferreira Gusso que a liquidação tempestiva do débito atualizado monetariamente saneará o processo e permitirá que as contas sejam julgadas regulares com ressalva, dando-lhes quitação, nos termos do § 4º do art. 202 do Regimento Interno do TCU, ao passo que a ausência dessa liquidação tempestiva levará ao julgamento pela irregularidade das contas, com imputação de débito a ser atualizado monetariamente e acrescido de juros moratórios nos termos do art. 19 da Lei 8.443/1992, bem como à aplicação da multa prevista no art. 57 da mesma Lei 8.443/1992;
9.4. autorizar, desde logo, com fundamento no art. 26 da Lei 8.443/1992 c/c o art. 217, do Regimento Interno do TCU, caso seja do interesse dos responsáveis, o parcelamento da dívida em até 36 parcelas, mensais e sucessivas, atualizadas monetariamente, sem prejuízo de alertá-los de que, caso optem por essa forma de pagamento, a falta de comprovação do recolhimento de qualquer parcela implicará o vencimento antecipado do saldo devedor, nos termos do art. 26, parágrafo único, e 59, da Lei 8.443/1992 c/c o art. 217, § 2º, do Regimento Interno do TCU, sem prejuízo das demais medidas legais;
9.5. dar ciência deste acórdão ao Fundo Nacional de Saúde e aos responsáveis.

Tomada de contas especial instaurada em razão da omissão no dever de prestar contas quanto aos recursos repassados à entidade privada para a implementação da estratégia Saúde da Família no Brasil.

Fundo Nacional de Saúde; Sociedade Brasileira de Medicina de Família e Comunidade.

3. Responsáveis: Gustavo Diniz Ferreira Gusso (XXX.721.638-XX); Sociedade Brasileira de Medicina de Familia e Comunidade (30.190.219/0001-61).

13.1. Ministros presentes: Walton Alencar Rodrigues (na Presidência), Benjamin Zymler, Bruno Dantas (Relator), Vital do Rêgo e Antonio Anastasia.
13.2. Ministros-Substitutos convocados: Augusto Sherman Cavalcanti, Marcos Bemquerer Costa e Weder de Oliveira.

ACORDAO-COMPLETO-2538999

Acórdão 1668/2022 - Plenário

ACORDAO-COMPLETO-2547482

Acórdão 2288/2022 - Plenário

BRUNO DANTAS

Por registrar as principais ocorrências no andamento dos autos até o momento, resumindo os fundamentos das peças acostadas, adoto como relatório, com os ajustes necessários, a instrução da secretaria responsável pela análise do processo (peça 89) , que contou com a anuência do corpo diretivo da unidade (peças 90 e 91) :
"INTRODUÇÃO
1. Cuidam os autos de tomada de contas especial instaurada pelo Fundo Nacional de Saúde - FNS (do Ministério da Saúde) , em desfavor de Gustavo Diniz Ferreira Gusso, CPF XXX.721.638-XX, presidente, na gestão 2010/2012, da Sociedade Brasileira de Medicina de Família e Comunidade, CNPJ 30.190.219/0001-61, que também figura no polo passivo desta TCE, em razão da omissão no dever de prestar contas dos recursos repassados à entidade beneficiária por força do Convênio CV 691/2009, Siafi 728048, celebrado entre o FNS e aquela entidade.
HISTÓRICO
2. O convênio, com vigência estipulada para o período de 31/12/2009 a 8/10/2011, teve por objeto, segundo o plano de trabalho: a) elaborar e traduzir publicações físicas e virtuais, cientificas ou leigas que sejam de interesse para os profissionais da atenção básica e da estratégia saúde da família, e b) promover encontros e eventos que visem o desenvolvimento e a qualificação da estratégia saúde da família (peça 2, p. 5) .
3. Os recursos previstos para implementação do objeto do referido Convênio foram orçados no valor total de R$ 1.485.000,00 (peça 2, p. 5) , sendo R$ 135.000,00 de contrapartida da convenente (sendo que somente R$ 82.500,00 seriam de participação financeira) e 1.350.000,00 à conta da concedente, liberados mediante a Ordem Bancária 20100B825720, de 08/10/2010 (peça 3, p. 33) , assim distribuídos:
	Objeto
	Concedente (em R$) 
	Contrapartida (em R$) 

	Objeto 1: elaborar e traduzir publicações físicas e virtuais, cientificas ou leigas que sejam de interesse para os profissionais da atenção básica e da estratégia saúde da família.
	547.500,00
	30.000,00

	Objeto 2: promover encontros e eventos que visem o desenvolvimento e a qualificação da estratégia saúde da família.
	802.500,00
	52.500,00

	Locação de imóvel para dar suporte às ações do convênio
		15.000,00 (*) 

	Pagamento de serviços para pessoa jurídica para dar suporte às ações do convênio
		37.500,00 (*) 

	Total
	1.350.000,00
	135.000,00 (**) 

 (*) Não consta como contrapartida financeira (desembolso financeiro) da entidade, mas como contrapartida em bens e serviços, dando a entender que seriam fornecidos pela entidade, não em recursos financeiros, mas em ações em prol do convênio.
 (**) inclui o valor de contrapartida não financeira, nos termos da tabela da peça 2, p. 7.
4. Na instrução à peça 29, em análise de citação foi proposta a condenação dos responsáveis, em razão da revelia de Gustavo Diniz Ferreira Gusso, e da rejeição das alegações de defesa apresentadas pela Sociedade Brasileira de Medicina da Família e Comunidade, em razão da não comprovação da regular aplicação dos recursos repassados. Foi proposto o julgamento das contas pela irregularidade, a condenação em débito, a aplicação de multa aos responsáveis, a inabilitação de Gustavo Diniz Ferreira Gusso e o arresto dos seus bens.
5. Em pareceres unânimes (peças 30 e 31) , o processo seguiu para o Ministério Público, que, concordando com a maioria das propostas, dissentiu apenas da adoção da medida cautelar de arresto dos bens do responsável (peça 32) . O relator acompanhou o pronunciamento ministerial, concordando com todas as propostas, exceto com a medida de arresto dos bens (peça 34) .
6. O Acórdão 125/2018-TCU-Plenário foi então proferido, julgando as contas dos responsáveis como irregulares, condenando-os em débito e, também, fixando a multa a cada um deles no valor de R$ 200.000,00, bem como, adotando outras medidas. No entanto, o responsável, que havia sido considerado revel por não ter comparecido aos autos quando devidamente notificado para tal, alegou que não tinha sido comunicado da citação, em razão de mudança do imóvel para onde o ofício fora enviado, antes da citação e que, assim, o documento teria sido recebido por pessoa desconhecida, impedindo o exercício da ampla defesa e do contraditório (peça 47) .
7. Desse modo, o responsável impetrou embargos de declaração contra a decisão proferida no Acórdão 125/2018-TCU-Plenário. O ministro relator entendeu que, como os Correios entregaram o ofício de citação no dia 6/7/2016 e a transferência de propriedade ocorreu no dia 5/7/2016, um dia antes, portanto, havia plausibilidade jurídica do pedido, tendo em vista que não era razoável supor que, neste caso específico, o documento recebido por terceiro pudesse ser considerado como citação válida. Acolhendo os recursos, o ministro propôs que fosse declarada a nulidade do Acórdão 125/2018-TCU-Plenário, o que de fato ocorreu, com a publicação do Acórdão 879/2018-TCU-Plenário:
'9.1. declarar, de ofício, a nulidade da citação de Gustavo Diniz Ferreira Gusso (XXX.721.638-XX) , de que trata o ofício 0736/2016-TCU/Secex-MT (peça 10) , assim como dos atos dela decorrentes, incluindo-se a nulidade do Acórdão 125/2018-TCU-Plenário, estendendo os efeitos dessa deliberação à Sociedade Brasileira de Medicina de Família e Comunidade (SBMFC) (30.190.219/0001-61) , que responde solidariamente pelo débito apontado nestes autos;
9.2. determinar à Secex/MT que promova a citação pessoal de Gustavo Diniz Ferreira Gusso, na forma definida na Resolução TCU 170/2004, objetivando a efetiva comunicação da medida ora determinada;
9.3. julgar prejudicados os embargos de declaração interpostos pela Sociedade Brasileira de Medicina de Família e Comunidade (SBMFC) e por Gustavo Diniz Ferreira Gusso, por perda de objeto; e
9.4. enviar cópia do presente Acórdão aos responsáveis e ao Fundo Nacional de Saúde.'
8. Em instrução anterior (peça 55) , no entanto, argumentou-se que a nulidade do acórdão condenatório não afastaria a responsabilidade do ex-gestor e da entidade convenente, já que o que estava em jogo era a invalidade da citação. Assim, o próprio Acórdão 879/2018-TCU-Plenário, em seu item 9.2, determinou a então Secex-MT o refazimento da citação, no endereço agora conhecido do responsável. Assim, a nova citação foi expedida para esse novo endereço, em solidariedade com a Sociedade Brasileira de Medicina da Família e Comunidade, que foi citada no seu endereço habitual.
9. A Secex-MT encaminhou então o Ofício 0938/2018 - TCU/Secex-MT para a Sociedade Brasileira de Medicina de Família e Comunidade (peça 58) e o 930/2018 - TCU/Secex-MT para Gustavo Diniz Ferreira Gusso (peça 59) . Gustavo foi cientificado do ofício em 01/10/2018 (peça 60) , mas um novo ofício precisou ser elaborado para a SBMFC (Ofício 1014/2018 - TCU/Secex-MT, peça 64) , cuja ciência ocorreu em 17/10/2018 (peça 77) .
10. Apresentadas as defesas pelos responsáveis, foi feita nova instrução pela então Secex-MT (peça 79) , novamente com proposição de irregularidade das contas e julgamento pela devolução integral dos recursos repassados, abatidos aqueles valores já devolvidos, uma vez que se entendeu não deveriam ser acatadas as alegações apresentadas. Tal proposta foi endossada pelas instâncias superiores daquela Secretaria (peça 80) .
11. Em Parecer de peça 81, o Ministério Público junto a este Tribunal manifesta sua concordância com essa proposta, apenas observando que a fundamentação legal para o julgamento pela irregularidade deveria se dar com base nas alíneas 'b' e 'c' do inciso III do art. 16 da Lei 8.443/1992, e não nas alíneas 'a' e 'd', conforme proposto.
12. O Exmo. Sr. Ministro Relator, em despacho de peça 85, e divergindo da proposta de julgamento pela irregularidade sem o acatamento de nenhuma das alegações de defesa, aponta que a jurisprudência desta Corte de Contas é pacífica no sentido de que, embora o agente tenha sido omisso na prestação de contas do convênio, a avaliação da sua responsabilidade e a aferição do débito não podem prescindir da análise das provas existentes no processo. O débito poderá ser afastado total ou parcialmente, mediante documentação que demonstre a boa e regular aplicação dos recursos públicos, o que não afasta sobremaneira a irregularidade relacionada à omissão (e.g., Acórdão 1217/2019-TCU-Plenário, Acórdão 2666/2007-TCU-Primeira Câmara) .
13. Continua explicitando que foram apresentados diversos documentos que poderiam ter o condão de comprovar grande parte das despesas objeto do convênio, elencando alguns, tais como, pagamento de diárias e passagens a palestrantes para a realização do 11º Congresso Brasileiro de Medicina de Família e Comunidade (CBMFC) , bem como outras despesas incorridas no mesmo evento, despesas com passagens e hospedagem de Gustavo Gusso para viagem em Amsterdam, para a reunião anual de atualização do CIAP (Classificação Internacional de Atenção Primária) , serviços de tradução, publicação do Jornal Saúde da Família e serviço de consultoria para realização de projeto de avaliação da estratégia da saúde da família, os quais não teriam sido considerados por aquela unidade instrutora.
14. Prossegue dizendo que constatar a mera execução do objeto não é suficiente para atestar a regular aplicação dos recursos federais. Para isso, é imprescindível comprovar o nexo de causalidade entre os repasses e os pagamentos efetuados. A jurisprudência do Tribunal exige que os desembolsos na conta bancária do convênio estejam suportados por documentos comprobatórios da despesa (nota fiscal, recibos, comprovantes de diárias e passagens) no mesmo valor, em sincronia de datas, emitidos em nome do convenente e com identificação do convênio a que se refere.
15. Ao fim, determina a restituição dos autos agora a esta Secex-TCE, responsável pela instrução, para que proceda à análise dos documentos financeiros das despesas citadas naquele despacho, bem como outras despesas que porventura se mostrem compatíveis com o objeto do convênio, em coerência com a análise por ele exposta no despacho acima citado, com posterior encaminhamento dos autos ao MPTCU para sua manifestação regimental.
ANÁLISE TÉCNICA
16. Compulsando a documentação citada em despacho ministerial e encaminhada pelos responsáveis a título de prestação de contas e comprovação das despesas, em conjunto com os novos documentos de peças 86/87, verifica-se que, de fato, existe um sem-número de despesas que podem ser consideradas como regularmente aplicadas no convênio.
17. Observa-se nos relatórios trazidos aos autos pelos responsáveis, e referentes às despesas realizadas na conta corrente específica, que todas elas estariam não apenas amparadas em notas fiscais, recibos, comprovantes de pagamentos e/ou contratos, bem como todas guardam estreita correlação com as despesas nos extratos bancários encaminhados. Dessa forma, temos a existência de nexo causal entre os recursos repassados e as despesas efetuadas.
18. Observe-se, por outro lado, que algumas despesas que constam do extrato bancário não estão amparadas por documentação, tais como aquelas transferências de peça 68, p. 108 e 109, nos valores de R$ 17.940,00, R$ 19.000,00, R$ 57.860,00 e 38.540,00, respectivamente, debitadas nos dias 16/06, 06/07 e 18/08 (as duas últimas) , de forma que as mesmas não podem ser aceitas. No entanto, nenhuma delas faz parte da relação encaminhada pelos responsáveis como sendo utilizadas nas metas do convênio, ou em qualquer das outras planilhas. Tais despesas atingem o montante de R$ 133.340,00.
19. Da mesma forma, também foi encaminhada relação de despesas efetuadas na conta corrente específica e que não guardariam relação com suas metas, intituladas de 'Despesas não consideradas'. As mesmas também se encontram amparadas com documentação e igualmente apresentam estreita relação com os extratos bancários, porém, como os próprios responsáveis atestam, não podem ser consideradas como válidas na presente análise, por não guardarem correlação com o objeto do convênio. O montante de tais despesas atinge o valor de R$ 148.630,10 (tabela na peça 66, p. 38/40) .
20. Assim, devem ser objeto de devolução tanto as despesas acima referidas, quanto aquelas descritas no item 16 para as quais não foram apresentadas documentação que ampare tais gastos, atingindo então o valor total de R$ 281.970,10.
21. Já quanto às despesas de contrapartida ou referentes aos recursos arrecadados com as inscrições do congresso, da mesma forma, estão todas acompanhadas de documentação idônea e constando especificamente dos extratos bancários, o que comprova o nexo causal.
22. Foi ainda encaminhada por Gustavo Gusso, na documentação de peça 86, farta comprovação de publicações na imprensa da realização de visitas e reuniões de consultoria no projeto de avaliação da estratégia da saúde da família, as quais, caso se verifiquem as datas de publicação nos jornais locais, apontam exatamente o mesmo cronograma de viagens já anteriormente encaminhado pelos responsáveis, em que as visitas estariam ocorrendo, material esse cuja falta foi inclusive utilizada pela então Secex-MT como um dos pilares para a não aceitação dessa despesa (item 59 da instrução de peça 79) .
23. Dessa forma, entende-se que aquelas despesas apresentadas pelos responsáveis nas listagens intituladas 'Prestação de contas - Meta 1 e 2 - conta corrente convênio 22.491-x' (peça 66, p. 27/36) , 'contrapartida de bens e serviços' (peça 66, p. 41/42) , 'prestação de contas - contrapartida financeira metas 1 e 2 - conta corrente - SBMFC - 10.791-3' (peça 66, p. 43/45) , 'Prestação de contas - Demonstrativo Financeiro - Taxa de Inscrição 11º SBMFC - C/C 39.901-9' (peça 66, p. 46) , são passíveis de serem aceitas, por estarem todas acompanhadas da devida documentação comprobatória, além de guardarem relação com os débitos consignados nos extratos bancários enviados. Abaixo apresentamos tabela com os valores totais de cada uma dessas despesas:
	Despesa
	Descrição das metas
	Valor (R$) 

	Prestação de contas - Meta 1 e 2 - conta corrente convênio 22.491-x
	Meta 1 - elaborar e traduzir publicações físicas e virtuais, científicas ou leigas que sejam de interesse para os profissionais da atenção básica e da estratégia saúde da família;
Meta 2 - promover encontros e eventos que visem o desenvolvimento e a qualificação da ESF
	1.217.162,52

	contrapartida de bens e serviços
		52.500

	prestação de contas - contrapartida financeira metas 1 e 2 - conta corrente - SBMFC - 10.791-3
		138.484,61

	Prestação de contas - Demonstrativo Financeiro - Taxa de Inscrição 11º SBMFC - C/C 39.901-9
		461,006,42

24. Já com relação aos recursos objeto das inscrições, entende-se que, conforme análise já realizada nos autos e ressaltado pelo Exmo. Relator, deveriam as mesmas integrar a prestação de contas do convênio e, se não tiverem sido revertidas para a consecução do objeto, deverão ser recolhidas ao erário.
25. No presente caso, e conforme tabela trazida pela própria Sociedade Brasileira de Medicina da Família e Comunidade, houve uma arrecadação, com as inscrições, na ordem de R$ 750.506,38 (peça 66, p. 51) , bem como receita de aplicação financeira no valor de R$ 33.492,02 (peça 66, p. 46) , sendo comprovado apenas o gasto de R$ 461.006,42 (peça 66, p. 46) . Dessa forma, entende-se que não houve a comprovação dessa diferença [R$ 322.991,98 (R$ 750.506,38 + R$ 33.492,05 - R$ 461.006,42) ], que, conforme já dito acima, deve ser devolvida ao Erário. Abaixo reproduzimos a tabela citada, com adaptações, para melhor compreensão:
	Prestação de contas - Demonstrativo Financeiro - Taxa de Inscrição 11º SBMFC - c/c 39.901-9

	RECEITA
	TOTAL
	META 1
	META 2

		R$ 783.998,40
	R$ 0,00
	R$ 783.998,40

	Receita - Taxa de Inscrição C/C 39.901-9
	R$ 750.506,38
		R$ 750.506,2

	Receita de aplicação C/ C 39.901-3
	R$ 33.492,02
		R$ 33.492,02

	DESPESA
	TOTAL
	META 1
	META 2

		R$ 461.006,42
	R$ 0,00
	R$ 461.006,42

	Despesas - Taxa de Inscrição C/C 39.901-9
	R$ 461.006,42
		R$ 461.006,42

			Diferença
	R$ 322.991,98

26. Quanto à data para devolução, entende-se que, para a parcela referente aos repasses do Fundo Nacional de Saúde que ou não encontram amparo em documentação ou foram aplicados fora do objeto do convênio, deva ser a data em que ocorreram os débitos na conta específica, enquanto, no tocante à receita com as inscrições do Congresso, deva ser considerada a data de 30/06/2011, prazo final de arrecadação de tais valores, de forma que as parcelas seriam assim consideradas:
	VALOR ORIGINAL (em R$) 
	DATA DA OCORRÊNCIA

	4.470,42
	28/01/2011

	11,165,24
	11/02/2011

	16,082,21
	25/02/2011

	1.559,90
	11/03/2011

	11.470,74
	22/03/2011

	3.824,10
	29/03/2011

	2.962,74
	06/04/2011

	7.102,00
	15/04/2011

	3.327,28
	28/04/2011

	1.431,00
	05/05/2011

	2.430,00
	06/05/2011

	2.415,37
	13/05/2011

	8.777,15
	16/05/2011

	880,00
	27/05/2011

	665.70
	30/05/2011

	3.076,67
	06/06/2011

	1.064,01
	07/06/2011

	6.800,00
	08/06/2011

	7.914,24
	13/06/2011

	5.000,00
	15/06/2011

	17.940,00
	16/06/2011

	412,25
	17/06/2011

	2.387,03
	28/06/2011

	221,90
	29/06/2011

	19.000,00
	06/07/2011

	1.578,10
	06/07/2011

	6.272,71
	21/07/2011

	1.120,60
	25/07/2011

	1.878,60
	25/07/2011

	498,88
	03/08/2011

	1.800,00
	04/08/2011

	19.406,84
	17/08/2011

	57.860,00
	18/08/2011

	38.540,00
	18/08/2011

	725,80
	23/08/2011

	880,00
	26/08/2011

	500,00
	02/09/2011

	221,90
	19/09/2011

	7.978,06
	23/09/2011

	228,95
	26/09/2011

	322.991,98
	30/06/2011

27. Se considerarmos, então, os recursos já devolvidos, poder-se-ia construir a seguinte tabela para fins de débito, cujo valor, corrigido até 12/07/2021, sem juros, equivaleria a R$ 957.156,16:
	VALOR ORIGINAL (em R$) 
	DATA DA OCORRÊNCIA

	4.470,42 D
	28/01/2011

	11,165,24 D
	11/02/2011

	16,082,21 D
	25/02/2011

	1.559,90 D
	11/03/2011

	11.470,74 D
	22/03/2011

	3.824,10 D
	29/03/2011

	2.962,74 D
	06/04/2011

	7.102,00 D
	15/04/2011

	3.327,28 D
	28/04/2011

	1.431,00D
	05/05/2011

	2.430,00 D
	06/05/2011

	2.415,37 D
	13/05/2011

	8.777,15 D
	16/05/2011

	880,00 D
	27/05/2011

	665.70 D
	30/05/2011

	3.076,67 D
	06/06/2011

	1.064,01 D
	07/06/2011

	6.800,00 D
	08/06/2011

	7.914,24 D
	13/06/2011

	5.000,00 D
	15/06/2011

	17.940,00 D
	16/06/2011

	412,25 D
	17/06/2011

	2.387,03 D
	28/06/2011

	221,90 D
	29/06/2011

	19.000,00 D
	06/07/2011

	1.578,10 D
	06/07/2011

	6.272,71 D
	21/07/2011

	1.120,60 D
	25/07/2011

	1.878,60 D
	25/07/2011

	498,88 D
	03/08/2011

	1.800,00 D
	04/08/2011

	19.406,84 D
	17/08/2011

	57.860,00 D
	18/08/2011

	38.540,00 D
	18/08/2011

	725,80 D
	23/08/2011

	880,00 D
	26/08/2011

	500,00 D
	02/09/2011

	221,90 D
	19/09/2011

	7.978,06 D
	23/09/2011

	228,95 D
	26/09/2011

	322.991,98 D
	30/06/2011

	1.431,00 C
	31/5/2012

	1.636,13 C
	11/6/2013

	9.014,61 C
	11/6/2013

	14.369,08 C
	11/6/2013

	37.919,69 C
	11/6/2013

28. Deve-se ressaltar, a esta altura, que em suas alegações de defesa a Sociedade Brasileira de Medicina de Família e Comunidade se manifesta no sentido de recolher eventual saldo não comprovado em 36 parcelas, nos termos do art. 217 do Regimento Interno deste Tribunal, pleito que será atendido com a proposta de parcelamento do débito.
29. Tal proposta leva em conta que, apesar das irregularidades que geraram um débito para com o erário, entende-se que não estariam presentes nos autos a comprovação de má-fé dos gestores ou da instituição, ou que teriam agido deliberadamente no sentido de se beneficiar dos recursos repassados, de forma que sua boa-fé pode ser presumida.
30. Deve ser reforçado, ainda, que no âmbito do Tribunal de Contas da União, a obrigação de ressarcir o erário prescinde da comprovação de dolo ou má-fé. Nesse sentido, transcreve-se trecho de voto do Ministro Bruno Dantas (Acórdão 6211/2015-TCU-Primeira Câmara:
'Como é cediço, a responsabilidade dos jurisdicionados perante esta Corte é de natureza subjetiva, caracterizando-se mediante a presença de simples culpa, stricto sensu. Assim, reforço que não se faz necessária a caracterização de conduta dolosa ou má-fé do gestor para que este seja responsabilizado perante o TCU.'
CONCLUSÃO
31. Realizadas as análises da prestação de contas encaminhada pelos responsáveis, na forma determinada pelo Exmo. Ministro Relator em despacho de peças 85, temos que ainda resta um valor a ser recolhido aos cofres do Fundo Nacional de Saúde, estando assim devidamente definidas as irregularidades e valores de débito, bem como as responsabilizações.
32. No entanto, e ante a manifestação da Sociedade Brasileira de Medicina de Família e Comunidade, entende-se pertinente, em fase anterior ao julgamento de mérito do processo, autorizar o pagamento da dívida em trinta e seis parcelas, nos termos do art. 217 do Regimento Interno deste Tribunal.
PROPOSTA DE ENCAMINHAMENTO
33. Diante do exposto, submetem-se os autos à consideração superior, propondo fixar novo e improrrogável prazo de 15 dias, a contar da notificação, com fundamento nos arts. 12, §§ 1.º e 2.º, e 26 da Lei 8.443/1992 c/c os arts. 202, §§ 2.º e 3.º, e 217 do Regimento Interno/TCU, para que a Sociedade Brasileira de Medicina de Família e Comunidade (30.190.219/0001-61) e Gustavo Diniz Ferreira Gusso (XXX.721.638-XX) efetuem e comprovem o recolhimento, solidário, da dívida a seguir discriminada aos cofres do Fundo Nacional de Saúde (FNS) , em trinta e seis parcelas, atualizadas monetariamente a partir das datas de ocorrência indicadas até o efetivo recolhimento, e fixar o vencimento da primeira em quinze dias, a contar do recebimento da notificação, e o das demais a cada trinta dias, na forma prevista na legislação em vigor, alertando-os de a liquidação tempestiva do débito atualizado monetariamente sanará o processo e permitirá que as respectivas contas sejam julgadas regulares com ressalva, dando-lhe quitação, nos termos dos arts. 12, § 2.º, da Lei 8.443/1992, e 202, § 4.º, do Regimento Interno/TCU, ao passo que a que a falta de recolhimento de qualquer parcela importará no vencimento antecipado do saldo devedor, além do julgamento de mérito pela irregularidade das contas, com imputação de débito a ser atualizado monetariamente, acrescido de juros moratórios:
	VALOR ORIGINAL (em R$) 
	DATA DA OCORRÊNCIA

	4.470,42 D
	28/01/2011

	11,165,24 D
	11/02/2011

	16,082,21 D
	25/02/2011

	1.559,90 D
	11/03/2011

	11.470,74 D
	22/03/2011

	3.824,10 D
	29/03/2011

	2.962,74 D
	06/04/2011

	7.102,00 D
	15/04/2011

	3.327,28 D
	28/04/2011

	1.431,00D
	05/05/2011

	2.430,00 D
	06/05/2011

	2.415,37 D
	13/05/2011

	8.777,15 D
	16/05/2011

	880,00 D
	27/05/2011

	665.70 D
	30/05/2011

	3.076,67 D
	06/06/2011

	1.064,01 D
	07/06/2011

	6.800,00 D
	08/06/2011

	7.914,24 D
	13/06/2011

	5.000,00 D
	15/06/2011

	17.940,00 D
	16/06/2011

	412,25 D
	17/06/2011

	2.387,03 D
	28/06/2011

	221,90 D
	29/06/2011

	19.000,00 D
	06/07/2011

	1.578,10 D
	06/07/2011

	6.272,71 D
	21/07/2011

	1.120,60 D
	25/07/2011

	1.878,60 D
	25/07/2011

	498,88 D
	03/08/2011

	1.800,00 D
	04/08/2011

	19.406,84 D
	17/08/2011

	57.860,00 D
	18/08/2011

	38.540,00 D
	18/08/2011

	725,80 D
	23/08/2011

	880,00 D
	26/08/2011

	500,00 D
	02/09/2011

	221,90 D
	19/09/2011

	7.978,06 D
	23/09/2011

	228,95 D
	26/09/2011

	322.991,98 D
	30/06/2011

	1.431,00 C
	31/5/2012

	1.636,13 C
	11/6/2013

	9.014,61 C
	11/6/2013

	14.369,08 C
	11/6/2013

	37.919,69 C
	11/6/2013

2. 	Por seu turno, o Ministério Público junto ao TCE acompanha, em essência, o encaminhamento proposto pela unidade instrutora, oferecendo os seguintes ajustes (peça 92) :
"11. Com relação à tabela que discrimina os valores do débito e do crédito (recursos já devolvidos) , com as respectivas datas de ocorrência, observei que apresenta pequenas inconsistências, abaixo indicadas, considerando as informações contidas na tabela de peça 66, p. 38-40:
	VALOR ORIGINAL (em R$) 
	DATA DA OCORRÊNCIA

	4.470,42 D
	28/01/2011

	11.165,27 D
	11/02/2011

	16.082,21 D
	25/02/2011

	1.559,90 D
	11/03/2011

	11.470,74 D
	22/03/2011

	3.824,10 D
	29/03/2011

	2.962,74 D
	06/04/2011

	7.101,98 D
	15/04/2011

	3.327,28 D
	28/04/2011

	1.431,00D
	05/05/2011

	2.430,00 D
	06/05/2011

	2.416,37 D
	13/05/2011

	8.777,15 D
	16/05/2011

	880,00 D
	27/05/2011

	665,70 D
	30/05/2011

	3.076,67 D
	06/06/2011

	1.064,01 D
	07/06/2011

	6.800,00 D
	08/06/2011

	7.914,24 D
	13/06/2011

	5.000,00 D
	15/06/2011

	17.940,00 D
	16/06/2011

	412,25 D
	17/06/2011

	2.387,03 D
	28/06/2011

	221,90 D
	29/06/2011

	322.991,98 D
	30/06/2011

	19.000,00 D
	06/07/2011

	1.578,10 D
	06/07/2011

	6.272,71 D
	21/07/2011

	1.120,60 D
	25/07/2011

	1.878,30 D
	02/08/2011

	498,88 D
	03/08/2011

	1.800,00 D
	04/08/2011

	19.505,84 D
	17/08/2011

	57.860,00 D
	18/08/2011

	38.540,00 D
	18/08/2011

	725,80 D
	23/08/2011

	880,00 D
	26/08/2011

	500,00 D
	02/09/2011

	221,90 D
	19/09/2011

	7.978,06 D
	23/09/2011

	228,95 D
	26/09/2011

	1.431,00 C
	31/5/2012

	1.636,13 C
	11/6/2013

	9.014,61 C
	11/6/2013

	14.369,08 C
	11/6/2013

	37.919,69 C
	11/6/2013

12. Ante o exposto, tendo em vista as considerações tecidas no supracitado despacho acostado à peça 85, este representante do Ministério Público de Contas acompanha a proposta formulada pela unidade técnica (peça 89, p. 8-9) , com os ajustes indicados no item anterior."
É o relatório.

Vanessa Huppes Ripoll, representando Sociedade Brasileira de Medicina de Família e Comunidade.

Subprocurador-Geral Paulo Soares Bugarin.

TOMADA DE CONTAS ESPECIAL. CONVÊNIO. FNS. DESENVOLVIMENTO E QUALIFICAÇÃO DA ESTRATÉGIA SAÚDE DA FAMÍLIA. OMISSÃO EM PRESTAR CONTAS. ACÓRDÃO 125/2018-TCU-PLENÁRIO ANULADO POR VÍCIO NA CITAÇÃO. NOVA CITAÇÃO. REINSTRUÇÃO PROCESSUAL. DOCUMENTOS CAPAZES DE ELIDIR PARTE DO DÉBITO. FIXAÇÃO DE NOVO E IMPRORROGÁVEL PRAZO PARA QUITAÇÃO DO DÉBITO.

TOMADA DE CONTAS ESPECIAL (TCE)

Secretaria de Controle Externo de Tomada de Contas Especial (SecexTCE).

Trata-se de tomada de contas especial instaurada pelo Fundo Nacional de Saúde em desfavor de Gustavo Diniz Ferreira Gusso, ex-presidente (gestão 2010-2012) da Sociedade Brasileira de Medicina de Família e Comunidade (SBMFC) , a qual também figura no polo passivo desta TCE, em razão da omissão no dever de prestar contas quanto aos recursos repassados à entidade beneficiária por força do Convênio 691/2009, Siafi 728.048.
O ajuste foi firmado no valor de R$ 1.485.000,00 (segregados em objetos segundo a tabela abaixo) , sendo R$ 1.350.000,00 à conta do órgão concedente e R$ 135.000,00 referentes à contrapartida da entidade convenente, sendo R$ 52.500,00 sob a forma de bens e serviços. Os recursos federais foram liberados por meio da ordem bancária 20100B825720, creditada na conta específica do convênio em 8/10/2010:
	Objeto
	Concedente (em R$) 
	Contrapartida (em R$) 

	Objeto 1: elaborar e traduzir publicações físicas e virtuais, cientificas ou leigas que sejam de interesse para os profissionais da atenção básica e da estratégia saúde da família.
	547.500,00
	30.000,00

	Objeto 2: promover encontros e eventos que visem o desenvolvimento e a qualificação da estratégia saúde da família.
	802.500,00
	52.500,00

	Locação de imóvel para dar suporte às ações do convênio
		15.000,00 (*) 

	Pagamento de serviços para pessoa jurídica para dar suporte às ações do convênio
		37.500,00 (*) 

	Total
	1.350.000,00
	135.000,00 (**) 

 (*) Não consta como contrapartida financeira (desembolso financeiro) da entidade, mas como contrapartida em bens e serviços, dando a entender que seriam fornecidos pela entidade, não em recursos financeiros, mas em ações em prol do convênio.
 (**) inclui o valor de contrapartida não financeira, nos termos da tabela da peça 2, p. 7.
Na fase interna da TCE, o órgão concedente concluiu pela impugnação total das despesas, em face da ausência de prestação de contas, a despeito de os responsáveis terem insistido no envio de documentação que serviria ao cumprimento de tal obrigação.
Aliado a isso, os fatos apurados no processo indicaram a ocorrência de prejuízo ao erário oriundo de irregularidades na execução do Convênio, como a não aplicação da contrapartida não financeira na sua totalidade e diversas outras que demonstraram má utilização de recursos públicos e desvio de finalidade, descritas no relatório que acompanha este voto.
O Controle Interno emitiu relatório, certificado e parecer concluindo pela irregularidade das contas. Consta ainda dos autos o Pronunciamento Ministerial atestando haver tomado conhecimento das conclusões sobre tal irregularidade.
No âmbito do TCU, inicialmente considerou-se que o exame das ocorrências descritas permitiu, na forma dos arts. 10, § 1º, e 12, incisos I e II, da Lei 8.443/1992 c/c o art. 202, incisos I e II, do Regimento Interno do TCU, definir a responsabilidade solidária de Gustavo Diniz Ferreira Gusso e da Sociedade Brasileira de Medicina de Família e Comunidade e apurar adequadamente o débito a eles atribuído.
Citados os responsáveis, apenas a SBMFC apresentou alegações de defesa, tendo transcorrido o prazo regimental sem que o ex-presidente da referida sociedade apresentasse qualquer resposta ou efetuasse o recolhimento do débito. Dessa forma, deve ser considerado revel, dando-se prosseguimento ao processo, conforme estabelece o art. 12, § 3º, da Lei 8.443/1992.
Diante da revelia de Gustavo Diniz Ferreira Gusso e da rejeição das alegações de defesa apresentadas pela SBMFC, o Tribunal, por meio do Acórdão 125/2018-TCU-Plenário, julgou irregulares as contas dos responsáveis, condenou-os, solidariamente, ao pagamento do débito apurado, aplicou-lhes, individualmente, multa proporcional ao valor do dano e inabilitou a pessoa física para o exercício de cargo em comissão ou função de confiança, no âmbito da Administração Pública.
Gustavo Diniz Ferreira Gusso, considerado revel até então, opôs embargos de declaração contra a referida deliberação. Alegou nulidade da sua citação em razão da mudança de endereço e da venda do imóvel, ocorrida, de fato, há muito tempo e formalizada um dia antes da data constante do aviso de recebimento da notificação. Juntou aos autos cópias do registro de imóveis de transferência de propriedade a fazer provas de sua alegação.
Destarte, por se tratar de matéria pública e por vislumbrar dano aos princípios do contraditório e da ampla defesa, o TCU declarou, de ofício, mediante o Acórdão 879/2018-TCU-Plenário, a nulidade da citação, assim como dos atos dela decorrentes, incluindo-se a do Acórdão 125/2018-TCU-Plenário, estendendo os efeitos dessa deliberação à entidade, visto que responde solidariamente pelo débito apontado.
Refeitas as citações, a então Secex-MT concluiu que as alegações de defesa apresentadas não seriam suficientes para elidir o débito apurado, uma vez que não havia suporte documental capaz de estabelecer o necessário nexo de causalidade entre as despesas realizadas e o objeto do convênio, no que foi acompanhada pelo Ministério Público junto ao TCU.
Todavia, vislumbrando a possibilidade de desfecho distinto para o caso, restituí os autos à secretaria responsável pela instrução, para que procedesse à análise dos documentos financeiros, conforme detalhado no despacho de peça 85.
Em cumprimento à ordem, a Secex-MT apresentou, em síntese, os seguintes entendimentos (peça 89) :
"23. Dessa forma, entende-se que aquelas despesas apresentadas pelos responsáveis nas listagens intituladas "Prestação de contas - Meta 1 e 2 - conta corrente convênio 22.491-x" (peça 66, p. 27/36) , "contrapartida de bens e serviços" (peça 66, p. 41/42) , "prestação de contas - contrapartida financeira metas 1 e 2 - conta corrente - SBMFC - 10.791-3" (peça 66, p. 43/45) , "Prestação de contas - Demonstrativo Financeiro - Taxa de Inscrição 11º SBMFC - C/C 39.901-9" (peça 66, p. 46) , são passíveis de serem aceitas, por estarem todas acompanhadas da devida documentação comprobatória, além de guardarem relação com os débitos consignados nos extratos bancários enviados.
 (...) 
24. Já com relação aos recursos objeto das inscrições, entende-se que, conforme análise já realizada nos autos e ressaltado pelo Exmo. Relator, deveriam as mesmas integrar a prestação de contas do convênio e, se não tiverem sido revertidas para a consecução do objeto, deverão ser recolhidas ao erário."
Além disso, diante da manifestação da vontade da SBMFC de recolher eventual saldo não comprovado em 36 parcelas, a Secex-TCE, presumindo a boa-fé dos responsáveis, propôs a fixação de novo prazo para o recolhimento do débito.
O Parquet de Contas acompanha, em essência, o encaminhamento proposto pela unidade instrutora, oferecendo ajustes pontuais no cálculo do débito.
Feito esse breve resumo dos autos, passo a decidir.
Corroboro as análises empreendidas pela unidade instrutora, as quais contaram com a anuência do Ministério Público junto ao TCU, razão pela qual incorporo os fundamentos apresentados às minhas razões de decidir.
Ressalto, mais uma vez, a jurisprudência pacífica desta Corte de Contas no sentido de que, embora o agente tenha sido omisso na prestação de contas do convênio, a avaliação da sua responsabilidade e a aferição do débito não pode prescindir da análise das provas existentes no processo. O débito poderá ser desconstituído, total ou parcialmente, mediante documentação que demonstre a boa e regular aplicação dos recursos públicos, o que não afasta a irregularidade relacionada à omissão (ex vi do Acórdão 1217/2019-TCU-Plenário, Acórdão 2666/2007-TCU-Primeira Câmara) .
Destarte, a análise pormenorizada dos documentos apresentados nas alegações de defesa permitiu constatar o nexo de causalidade, de forma parcial, entre o objeto executado, os repasses e os pagamentos efetuados. Por essa razão, as despesas indicadas na instrução, com o ajuste oferecido pelo parquet, devem ser acolhidas.
Por outro lado, para a execução da meta 2 prevista no plano de trabalho, o convenente contou não apenas com os recursos conveniados (R$ 802.500,00) , mas também receitas obtidas com taxa de inscrição dos participantes no congresso e estandes (R$ 750.506,38) e receitas de aplicação financeira (R$ 33.492,02) , que juntos perfazem o quantum de R$ 1.666.343,59 (peça 82, p. 6) . 
Sublinho que referidas despesas integraram a prestação de contas do convênio e o saldo não utilizado para a consecução do objeto deverá ser recolhido ao erário, como preconiza a jurisprudência desta Corte.
No caso concreto, inobstante a comprovada ocorrência de dano ao Erário, verificou-se a presença da boa-fé objetiva diante das atitudes tomadas pelos responsáveis. A Sociedade Brasileira de Medicina de Família e Comunidade, em suas alegações de defesa, manifestou-se no sentido de recolher o débito residual parcelado 36 parcelas, nos termos do art. 217 do Regimento Interno deste Tribunal.
Desse modo, manifesto concordância com a proposta da unidade instrutora, corroborada pelo parquet, para a concessão de novo e improrrogável prazo de 15 dias para que os responsáveis solidários recolham a importância devida, atualizada monetariamente, sem a incidência de juros moratórios, sanando o processo, nos termos do art. 12 da Lei 8.443/1992.
Ante o exposto, voto por que o Tribunal adote o Acórdão que ora submeto à deliberação deste Colegiado.
TCU, Sala das Sessões, em 23 de março de 2022.
Ministro BRUNO DANTAS 
Relator